臺灣板橋地方法院刑事判決　　　　　　　　　　　　　九十年度訴字第一三三九號
　　公　訴　人　臺灣板橋地方法院檢察署檢察官
　　被　　　告　甲○○○○纜股份有限公司
　　兼　代表人　丁○○
右列被告等因違反稅捐稽徵法等案件，經檢察官聲請簡易判決處刑（八十九年度偵字
第七三三一號、第九八六五號），經本院簡易庭認不宜以簡易判決處刑，而改依通常
程序審理，本院判決如左：
    主  文
丁○○共同商業負責人以明知為不實之事項而填製會計憑證，處有期徒刑肆月，如易
科罰金以佰元折算壹日；又公司負責人，為納稅義務人以不正當方法逃漏稅捐，處
有期徒刑陸月，如易科罰金以佰元折算壹日。應執行有期徒刑捌月，如易科罰金以
佰元折算壹日，緩刑年。
甲○○○○纜股份有限公司部分，公訴不受理。
    事  實
一、丁○○係設於臺北縣土城市○○路○段十一巷三弄三號之納稅義務人甲○○○○
    纜股份有限公司（以下稱力榮公司）之負責人，屬商業會計法所稱之商業負責人
    ，並以製作力榮公司之營業人銷售額與稅額申報書及營利事業所得稅結算申報書
    為其附隨業務之人。因設於新竹市○○里○○路十六巷十九弄十七號一樓之軒利
    國際有限公司（以下稱軒利公司），於民國（下同）八十七年十一月間，係由顏
    瑞祺（公訴人漏未起訴，惟由臺灣高雄地方法院另案通緝中）負責經營，丁○○
    竟與顏瑞祺共同基於製作不實會計憑證之犯意，並均明知力榮公司於八十七年十
    一月、十二月間，並未向軒利公司購買金額共計新臺幣（下同）五百萬元之銅料
    ，遂由顏瑞祺提供軒利公司之統一發票，丁○○乃於八十八年年初之某日申報力
    榮公司八十七年度之營業稅與營利事業所得稅時，在力榮公司上址處所，委由不
    知情之公司會計人員乙○○，虛偽開立力榮公司於上開期間向軒利公司購買前揭
    金額銅料不實內容之商業會計憑證統一發票四紙，嗣交由亦不知情之會計師據以
    填製該公司八十七年十一、十二月之營業人銷售額與稅額申報書，以及八十七年
    度營利事業所得稅結算申報書，並於八十八年一月間之某日，向丙○○○○稽徵
    處申報力榮公司該時期之營業稅，及向財政部臺灣省北區國稅局臺北縣分局申報
    八十七年度之營利事業所得稅而分別行使之，以此不正當方法分別逃漏該公司營
    業稅二十五萬元及營利事業所得稅一百二十五萬元（起訴書漏未記載），足生損
    害於稅捐稽徵機關核課營業稅及營利事業所得稅之正確性。
二、案經丙○○○○稽徵處移送臺灣板橋地方法院檢察署檢察官偵查聲請逕以簡易判
    決處刑，經本院簡易庭認為不宜，改依通常程序審理。
    理  由
甲、被告丁○○部分：
  一、訊據被告丁○○固坦承係力榮公司之負責人，並委由該公司不知情之會計小姐
      乙○○整理發票後，交予亦不知情之會計師申報八十七年十一、十二月營業稅
      及同年度之營利事業所得稅等情不諱，惟矢口否認有右開被訴之犯行，辯稱：
      （力榮公司）於八十七年十一月、十二月間，有向軒利公司進貨五百萬元，有
      付客票，金額伊忘記了，軒利公司沒有出貨給伊，因為伊將公司信託給顏瑞祺
      ，發票是他拿來的，不是伊做的云云。經查被告丁○○確係力榮公司之負責人
      乙節，有力榮公司之變更登記事項卡影本乙份附卷可稽。又本件是由新竹市稅
      捐稽徵處通報丙○○○○稽徵處，說軒利公司有開立大量發票，請查是否有交
      易之事實，經查得被告公司與軒利公司有交易紀錄，遂查訪被告，被告承認沒
      有交易事實，金額是五百萬元，逃漏營業稅二十五萬元，按交易金額百分之五
      計算，另有逃漏營利事業所得稅，屬於國稅局之業務等情，業經證人即丙○○○○稽徵處之稅務員鄭雅云到庭結證屬實在卷（見九十年十月十九日訊問筆錄
      ），亦有力榮公司八十七年十一、十二月之營業人銷售額與稅額申報書及軒利
      公司之專案申請調檔統一發票查詢名冊影本各乙份在卷可憑，應認證人鄭雅云
      之證述信實有據，堪以採據。次查證人顏瑞祺經本院依法傳喚，並未到庭作何
      陳述，惟據其於新竹市稅捐稽徵處人員訪談時供稱：伊於八十七年十一月二十
      七日受張政宏信託來經營軒利公司，˙˙˙軒利公司沒有進貨銷售給力榮公司
      ，因力榮公司也委託伊經營，而力榮公司欠銀行款項，借用軒利公司支票還款
      ，為了製造雙方有營業往來以取信於銀行，軒利公司與力榮公司就對開發票，
      實際並無交易往來等語（見八十九年度偵字第七三三一號偵查卷第六十五頁）
      。又據自七十八年起至八十八年止擔任力榮公司會計之證人乙○○於本院調查
      時到庭具結證稱：軒利公司有開給我們公司五百萬元之發票是顏瑞祺告訴伊要
      這樣做，因為被告有告訴伊，公司現在委託他經營，伊不清楚公司有無付出這
      筆五百萬元的貨款，當時被告也有在公司，應該知道這件事，也同意這樣做，
      報稅都是由伊提供發票資料給會計師去報，這批貨是顏瑞祺說要進的等語（見
      九十年九月十二日訊問筆錄），於本院審理時尚到庭證稱：八十八年初的時候
      ，被告與顏瑞祺在公司辦公室裡談話後，被告要伊進去，顏瑞祺把發票拿給伊
      ，要伊開立本件之五百萬元發票，被告要伊照著顏瑞祺的話做，所以伊說被告
      應該知道等語（見九十一年二月二十七日審判筆錄），復有統一發票影本四紙
      在卷可佐。是以綜上證人顏瑞祺及乙○○之證述，力榮公司於前開期間確未向
      軒利公司進貨五百萬元，被告與證人顏瑞祺利用不知情之證人乙○○開立本件
      不實之統一發票等情，均堪以認定，且被告與證人顏瑞祺就上開犯行間，顯有
      犯意之聯絡及行為之分擔無訛，被告空言辯稱力榮公司有向軒利公司進貨五百
      萬元，以及發票是顏瑞祺拿來，不是伊做的云云，應認係事後圖卸刑責之詞，
      殊無可資採信之處。再者，經本院向財政部臺灣省北區國稅局臺北縣分局函詢
      結果，該分局覆稱力榮公司八十七年度涉嫌無進貨事實虛報進貨金額五百萬元
      ，則逃漏營利事業所得稅一百二十五萬元乙節，亦有該分局九十年十一月一日
      北區國稅北縣審第九０一五四九０七號函在卷可查，是被告丁○○所經營之力
      榮公司於八十七年十一、十二月間，既無向軒利公司進貨之事實，竟由顏瑞祺
      提供軒利公司之統一發票，而共同利用不知情之證人乙○○制作不實之統一發
      票，及在營業人銷售額與稅額申報書、營利事業所得稅結算申報書上虛報進貨
      金額五百萬元，分別逃漏營業稅二十五萬元及營利事業所得稅一百二十五萬元
      ，應認被告前揭所辯各節，顯係事後圖卸刑責之詞，不足採信。本案事證明確
      ，被告犯行洵堪認定，應予依法論科。
  二、按統一發票乃商業會計法第十五條第一款所列之原始憑證，屬商業會計憑證之
      一種（參照最高法院八十六年度台上字第二一八九號判決意旨），本件力榮公
      司係稅捐稽徵法上之納稅義務人，被告丁○○復為該公司之負責人，且依商業
      會計法第四條規定係該法所稱之商業負責人，亦屬從事業務之人，其與顏瑞祺
      共同基於逃漏力榮公司稅捐之意思，由顏瑞祺提供軒利公司之統一發票，再由
      被告交予不知情之會計乙○○製作不實之商業會計憑證即金額共五百萬元之四
      紙統一發票，嗣委由不知情之會計師據以填寫該公司八十七年度十一、十二月
      之營業人銷售額與稅額申報書及同年度之營利事業所得稅結算申報書，並進而
      分別持向丙○○○○稽徵處及財政部臺灣省北區國稅局臺北縣分局申報，使力
      榮公司因而逃漏營業稅二十五萬元及營利事業所得稅一百二十五萬元，故核其
      所為，係犯商業會計法第七十一條第一款之填製不實會計憑證罪及稅捐稽徵法
      第四十七條第一款之罪，依同法第四十一條論科。又商業會計法第七十一條（
      即修正前第六十六條）第一款以明知不實之事項而填製會計憑證之罪，原即含
      有業務上登載不實之本質，應不再另論刑法第二百十六條、第二百十五條之行
      使業務上登載不實文書罪（參照最高法院八十五年度臺上字第三一四五號、八
      十六年度臺上字第三四六三號、八十七年度台上字第十一號判決意旨），公訴
      人就此部分犯行，仍依刑法第二百十六條、二百十五條之行使業務上登載不實
      罪提起公訴，其起訴法條自有未洽，應予變更。被告與顏瑞祺就右開違反商業
      會計法第七十一條之犯行間，有犯意之聯絡及行為之分擔，顏瑞祺雖無力榮公
      司之商業負責人身分，然既與具有上揭身分之被告共同實施犯行，則依刑法第
      三十一條第一項仍以共犯論之規定，仍應論以共同正犯。被告與顏瑞祺共同利
      用不知情之會計乙○○製作上開不實統一發票之會計憑證，持向丙○○○○稽
      徵處及財政部臺灣省北區國稅局申報，而分別逃漏營業稅及營利事業所得稅之
      行為，應依間接正犯論處。又稅捐稽徵法第四十七條第一款之規定，係將納稅
      義務人之公司之責任，基於刑事政策之考慮，於其應處徒刑範圍，轉嫁於公司
      之負責人，故於此情形受罰之公司負責人，乃屬轉嫁代罰性質，被告既非逃漏
      稅捐之納稅義務人，自與另外所犯商業會計法第七十一條第一款之罪，實無方
      法結果之牽連關係可言（最高法院八十七年度臺上字第一九七四號判決可資參
      照），公訴人認屬牽連犯，即有未洽，被告所犯上揭二罪，應予分論併罰。末
      按被告丁○○行為後，刑法第四十一條業於九十年一月十日修正公布施行，於
      同年一月十二日生效，依修正後之第四十一條第一項前段規定，得易科罰金之
      範圍由犯最重本刑為三年以下有期徒刑以下之刑之罪，擴大為犯最重本刑為五
      年以下有期徒刑以下之刑之罪，較有利於被告，依刑法第二條第一項前段之規
      定，本件應適用裁判時之修正後刑法第四十一條第一項前段規定，諭知易科罰
      金之折算標準，附予敘明。爰審酌被告犯罪之動機、目的、手段、所逃漏稅捐
      金額非微，及犯罪後猶飾詞卸責之態度等一切情狀，分別量處如主文所示之刑
      ，並定其應執行刑，及諭知易科罰金之折算標準，以資懲儆。末查被告丁○○
      前未曾受有期徒刑以上刑之宣告，有臺灣高等法院檢察署刑案紀錄簡覆表乙份
      在卷可參，且因一時失慮致罹本次刑章，於犯罪後尚知於八十九年三月二十四
      日先行補繳其中所逃漏之二十五萬元營業稅，有丙○○○○稽徵處營業稅繳款
      書影本乙紙在卷可按，經此次起訴、審判程序及刑之宣告教訓後，當能知所警
      惕而信無再犯之虞，故本院認前所宣告之刑以暫不執行為適當，併予宣告緩刑
      三年，用啟自新。至於被告利用不知情之會計人員乙○○所偽造之不實統一發
      票及力榮公司之營業人銷售額與稅額申報書及營利事業所得稅結算申報書，業
      經分別持向丙○○○○稽徵處及財政部臺灣省北區國稅局臺北縣分局申報行使
      ，已難認尚屬被告所有之物，故本院依法不併為沒收之諭知，併予敘明。
  三、公訴意旨另略以：被告丁○○除右揭已論罪科刑之犯行外，復以該五百萬元之
      統一發票作為當期申報營業稅扣抵進項稅額，致丙○○○○稽徵處承辦公務員
      陷於錯誤，而將不實進項憑證據以載入所執掌製作之力榮公司八十七年度十一
      、十二月營業人銷售額與稅額申報書，使力榮公司以不正當方法逃漏營業稅二
      十五萬元，足生損害於稅捐機關對於稅捐稽徵之收入與正確性，因認被告另涉
      犯刑法第二百十六條、第二百十四條之行使使公務員登載不實文書罪嫌等語。
      按刑法第二百十四條所謂使公務員登載不實事項於公文書罪，須一經他人之聲
      明或申報，公務員即有登載之義務，並依其所為之聲明或申報予以登載，而屬
      不實之事項者，始足構成，若其所為聲明或申報，公務員尚須為實質之審查，
      以判斷其真實與否，始得為一定之記載者，即非本罪所稱之使公務員登載不實
      （最高法院七十三年度臺上字第一七一０號判例可資參照）。經查營業人銷售
      額與稅額申報書係由營業人公司自行填寫申報，丙○○○○稽徵處只在核收機
      關蓋章處蓋章乙節，亦經證人鄭雅云於本院調查時指陳明確在卷（見九十年十
      月十九日訊問筆錄），是以公訴意旨謂上開申報書係丙○○○○稽徵處承辦公
      務員職務上掌管之文書云云，即屬無據。再者，本案力榮公司申報營業稅及營
      利事業所得稅後，其稅額之多寡尚須經審核始能認定，稅捐稽徵機關承辦之公
      務員並非徒憑力榮公司申報之資料，即記載於稅捐稽徵資料上而核定其稅額，
      故本案被告雖有不實申報稅捐之行為，揆諸前揭判例之意旨，既不能對被告科
      以刑法第二百十四條之刑責，自難認尚有成立同法第二百十六條之行使使公務
      員登載不實文書罪之餘地。此外，本院復查無其他積極證據足資證明被告確有
      行使使公務員登載不實文書之犯行，此部分應屬不能證明被告犯罪，惟因公訴
      人認與前揭已論罪科刑部分，有裁判上一罪之方法結果牽連關係，本院故不另
      為無罪之諭知，併予指明。
乙、被告力榮公司部分：
  一、公訴意旨另以：被告丁○○前開已論罪科刑之犯行，則被告力榮公司另涉犯稅
      捐稽徵法第四十一條之逃漏稅捐罪嫌云云。
  二、按法人為刑事被告，除有明文規定外，在實體法上不認其有犯罪能力，在程序
      法上不認其有當事人能力，故以法人為被告而起訴，其程序即屬違背規定，應
      依刑事訴訟法第三百零三條第一款諭知不受理之判決。又按公司與公司負責人
      在法律上並非同一人格主體，而稅捐稽徵法第四十七條處罰公司負責人之規定
      ，係公司為納稅義務人，因有同法第四十一條所定應罰之行為而就應處徒刑部
      分轉嫁之結果，僅屬代罰性質，其犯罪主體仍為該納稅義務人之公司，並非公
      司負責人，且公司為法人，不具有犯罪能力，自無犯意存在，當無基於概括犯
      意逃漏稅捐可言，從而代罰之公司負責人自亦不成立連續犯，最高法院分別著
      有五十四年台上字第一八九四號判例及八十八年度台上字第一五八０號判決甚
      明。故本案力榮公司以不正當方法逃漏稅捐，縱由身為公司負責人之被告丁○○所為，究非屬於被告本身之犯罪行為，而力榮公司本不具有犯罪能力，於稅
      捐稽徵法上充其量僅係受罰主體，則公訴人認力榮公司涉犯稅捐稽徵法第四十
      一條之逃漏稅捐罪嫌，並以之為被告而提起公訴，揆諸前揭判決例之意旨，應
      認其程序違背規定，此部分應依刑事訴訟法第三百零三條第一款之規定，併為
      如主文第二項不受理之諭知。
據上論斷，應依刑事訴訟法第二百九十九條第一項前段、第三百條、第三百零三條第
一款、第四百五十二條，商業會計法第七十一條第一款，稅捐稽徵法第四十七條第一
款、第四十一條，刑法第十一條前段、第二條第一項前段、第二十八條、第三十一條
第一項、第四十一條第一項前段、第五十一條第五款、第七十四條第一款，罰金罰鍰
提高標準條例第二條，判決如主文。
本案經檢察官方伯勳到庭執行職務
中      華      民      國      九十一      年    三      月    十三    日
                                臺灣板橋地方法院刑事第三庭
                                      法  官    陳志揚
右正本證明與原本無異。
如不服本判決，應於判決送達後十日內向本院提出上訴狀 (應附繕本) ，上訴於
臺灣高等法院。
                                      書記官    陳慶樹
中      華      民      國      九十一      年    三      月  二十七    日
附錄本案論罪科刑法條條文：
商業會計法第七十一條
  商業負責人、主辦及經辦會計人員或依法受託代他人處理會計事務之人員有左列情
  事之一者，處五年以下有期徒刑、拘役或科或併科新臺幣十五萬元以下罰金：
  一、以明知為不實之事項，而填製會計憑證或記入帳冊者。
  二、故意使應保存之會計憑證、帳簿報表滅失毀損者。
  三、意圖不法之利益而偽造、變造會計憑證、帳簿報表內容或撕毀其頁數者。
  四、故意遺漏會計事項不為記錄，致使財務報表發生不實之結果者。
  五、其他利用不正當方法，致使會計事項或財務報表發生不實之結果者。
稅捐稽徵法第四十七條
  本法關於納稅義務人、扣繳義務人及代繳人應處徒刑之規定，於左列之人適用之：
  一、公司法規定之公司負責人。
  二、民法或其他法律規定對外代表法人之董事或理事。
  三、商業登記法規定之商業負責人。
  四、其他非法人團體之代表人或管理人。
稅捐稽徵法第四十一條
  納稅義務人以詐術或其他不正當方法逃漏稅捐者，處五年以下有期徒刑、拘役或科
  或併科新臺幣六萬元以下罰金。
